【裁判字號】    99,國簡上,2
【裁判日期】    990630
【裁判案由】    國家賠償
【裁判全文】
臺灣板橋地方法院民事判決             99年度國簡上字第2號
上  訴  人  丙○○
被上訴人    臺北縣中和市公所
法定代理人  乙○○
訴訟代理人  甲○○
上列當事人間請求國家賠償事件，上訴人對於中華民國99年1 月
25日本院板橋簡易庭98年度板國簡字第12號第一審簡易判決提起
上訴，經本院於99年6月23日言詞辯論終結，判決如下：
    主  文
上訴駁回。
第二審訴訟費用由上訴人負擔。
    事實及理由
一、上訴人起訴主張：
  (一)上訴人於民國96年9 月8 日行經被上訴人轄下之823 紀念公
    園，因跨越公園周邊鐵鍊路障（設於人行道與馬路之中間）
    被絆倒而挫傷，經慈濟醫院關山分院急診，復先後經台北市
    立中醫院、博群復健診所、昇揚中醫診所、台大醫院等五個
    多月的治療，迄今二年餘，左肩關節仍疼痛，僅能上抬至後
    背腰部上緣，總計花費新台幣（下同）1 萬2596元。上訴人
    受此路障傷害，身心均痛苦異常，受有非財產上之損害20萬
    元，以上合計21萬2596元。
  (二)被上訴人違反身心障礙者保護法第56條規定：各項新建公共
    建築物、活動場所及公共交通工具，應規劃設置便於各類身
    心障礙者行動與使用之設施及設備。未符合規定者，不得核
    發建築執照或對外開放使用。家母因年邁(87 歲) 且兩腿萎
    縮，需以輪椅代步，在96年上訴人跌倒之前約有半年時間，
    上訴人每日早晚會推她到公園活動，在巷口過馬路即為公園
    的情況下，卻還要在窄小的安樂路，驚險的與汽機車爭道12
    0 公尺，才得進入公園。想像一下，每天成千上百人次不良
    於行的阿公、阿媽們，在輪椅與車輛搶道的驚險、加上外勞
    慌亂粗魯推送中，最後才得進入期盼中的公園休閒；等調適
    好了要返家，還要再經歷另一次的震憾教育，被上訴人真是
    於心何忍。
  (三)目前已進行路障拆除中：被上訴人中和市公所最近已就本案
    旨述人行道路障鐵鍊與ㄇ型桿進行拆除及改善汽機車停車工
    程，被上訴人之所以花鉅額公帑，將其所稱：「公園周圍境
    界線，可設置適當穿透性維護物」拆除，正顯示其設施不合
    法。再以上訴人居所10公尺內，就曾有內人、隔壁三樓陳太
    太( 不太嚴重，但卻在大庭廣眾下出醜) 及本人、對門34號
    1 樓趙森林共四人，遭此設施絆倒，推估應該還有難以計數
    的民眾因此受害，上訴人合理推測，被上訴人應該是在受害
    者眾多的有形或無形的壓力下，才進行拆除。
  (四)一個公園，不應設有內、外圍二個周邊：目前公園四周的人
    行道與公園之間，均砌設有高60公分寬25 公 分之水泥矮牆
    （如附圖一），以區分公園內外。並非原判決對被上訴人所
    訂自治條例中，自認公園周圍境界線，可及於人行道與馬路
    之間，亦非被上訴人為因應該處路況、車況及顧慮行人於人
    行道行走之安全性，因而可在人行道與馬路之間設置車阻及
    鐵鍊等物，以達上述之目的，而認定其設置無欠缺。若以此
    推論，馬路旁的建築用地，依規定要留人行道或騎樓用地，
    將建物退縮於建築線內，縱是私有地，也不能建滿，俟建築
    完成後，亦應將騎樓或人行道淨空、不得有堆砌雜物、設攤
    等阻礙行走之行為，且應免費提供行人通行；縱或被告所認
    定公園周邊及於人行道，亦應比照辦理，斷無自訂條例寬以
    容己，嚴以待人之理；更何況，內圍周邊已設有高60 公 分
    寬25公分之水泥矮牆，其矮牆與矮牆之間留有正式且美觀之
    出入口，難道一個公園有二個境界線？或是一個公園要如城
    牆外面加設護城河來層層保障，而設兩道出入口嗎？被告之
    所以有此迷思，認為在其轄區範圍內，有權設置系爭設施，
    以防堵機車進入人行道，此種想法應該是公園與人行道由同
    一機關管理的原因所造成，若將其管理權分由不同機關管轄
    ，那各機關就會各就經管物的使用目的及其設施可能衍生的
    後果及責任詳加思考，而出現不同的結果。況且，馬路、人
    行道之設置，僅在提供人車分道的安全通行，並非硬性的規
    定人走人行道，車走快慢車道；一般的人行道設置通常高出
    車道約15公分其用意在於避免車輛直接衝入人群中。但不管
    人員或車輛，全都應在交通規則的制約下運作，讓行人自由
    穿梭、車輛停車。環觀中永和及台北市○○○○路、公園周
    邊，均無此種障礙設置，用來阻絕汽機車進入人行道。其車
    輛管制皆以畫線、機車灣、違規、開單或拖吊等方式，以免
    影響通行。
  (五)系爭設施目前已拆除，被上訴人原辯理由正突顯其設置不當
    ：截至目前為止，系爭之設施已因獲得營建署工程款補助，
    用以改善人行道機車位不足及公園景觀而全部拆除（如附圖
    二），在沒有鐵練及ㄇ型桿維護的情況下，被上訴人將如何
    自圓其原先所稱，為因應該處路況、車況及顧慮行人於人行
    道行走之安全性，因而設置系爭設施之理由？顯然全是卸責
    之詞。
  (六)系爭設施，為公共造產遺留物，非公園原始設施：本案系爭
    設置，並非公園之原始設施，其緣起於公園啟用之初，被上
    訴人將馬路四周的停車權，以公共造產方式標售，得標廠商
    為方便管理，分別用四根圓鐵柱及鐵練圍成停車格，當民眾
    要停車時，需經管理員開鍊才得使用，每個停車格以月租或
    臨停方式營業，其後因不明原因停辦，但當時只將設於馬路
    上車格的三邊阻絕物拆除，留下第四邊設於人行道之系爭設
    施。原判決採信被上訴人之辯稱，因道路狹窄，在其周邊總
    共設置14個出入口，以保障行人在人行道上的安全，讓路人
    行走。想想看，平常大家只會聽到「殘障出入口」這個名詞
    ，但被上訴人竟強迫百姓接受其所設置之人行道出入口，路
    人在馬路邊行走（鄉○○○○路沒有人行道），要上人行道
    ，還要走遠路到出入口嗎？還要和汽機車爭道後才能進入人
    行道出入口嗎？若被上訴人所設14個確屬公園出入口，那人
    行道緊臨公園邊周圍高60公分寬25公分之水泥矮牆之間的出
    入口又應如何稱呼。原判決認定上訴人欲進入公園，不依被
    上訴人之規定行走人行道出入口，以一時之便利而跨越系爭
    設施，因疏於注意而受傷害，自難歸責於被上訴人之設施有
    何欠缺，認為被上訴人拒絕賠償有理，豈非倒果為因之說法
    。
  (七)系爭設施，除有「管理」缺失外，「設置」更是不當：原判
    決又稱上訴人已在該處居住三十餘年，亦知他人曾在該處跌
    倒之說詞，純屬憶測；由於上訴人每天清晨5 時許就到新店
    北新泳池晨泳，上午八時許直接上班，晚上7 點多到家。公
    園雖近在咫尺，但鮮少有時間進入活動。在跌倒之前，並不
    知道有人被絆倒，亦不認為那些固定設施會絆傷人，就如同
    在家裡客廳行走，決不會懷疑會被地板絆倒一樣；但如果有
    一天，果真跌倒了，細究其原因，才知塑膠地板曾被人翻動
    拔起過，回復時未對位貼回，留有些許高低落差導致。上訴
    人是在跌倒後才知內人及隔壁三樓陳太太（53號3 樓）曾跌
    倒，幸好她們只是當場出醜並無大礙，她們亦同時告知，對
    門34號1 樓的趙老先生亦曾因該路障跌倒重傷送到榮總開刀
    ，試想，在方圓不到10公尺的範圍內，就有4 人因此跌倒，
    還能說該設施只是「管理」的問題，而不是設置不當的問題
    嗎？
  (八)原判決僅對「管理」是否有「欠缺」作認定，對其「設置」
    地點、原因、經費來源及合法性皆未細究，因為，該設施若
    未出現在人行道上，根本不會有人因此跌倒受傷，一個不當
    的設施，雖已時日久遠，也不表示其可成為合法物。另就其
    所引用最高法院判決要旨中「不具備通常應有之狀況」而言
    ，通常人行道與馬路之間，不會設阻絕物，用來規定行人不
    可走路邊，只能走人行道；再就「欠缺」之字面定義而言，
    應指公有公共設施不足或設施有缺失，因系爭設施設於人行
    道與馬路之間，其缺失足以導致人行道之行人或走路邊之行
    人於危險狀況發生時，無法及時變換行走路線而發生事故之
    缺失，舉例而言，若行人在系爭設施旁之路邊行走，馬路上
    有車輛直闖而來，他本可輕易的踏上人行道，然後藉人行道
    的高低落差，躲過一劫，但在那危急的剎那間，他只有選擇
    危險的垮越障礙物或被撞，屆時出事，被上訴人能說「管理
    」無「欠缺」嗎？
  (九)因被上訴人違法於人行道上設置ㄇ型桿及鐵鍊路障，導致行
    人絆倒、殘障輪椅無法進入於先，復又拒絕國家賠償，不給
    付、不拆除在後，為此，依據國家賠償之法律關係，請求判
    決被上訴人應賠償上訴人21萬2596元。
二、被上訴人則抗辯：
  (一)當地是823 紀念公園，因為道路蠻狹窄，總共設置了14個出
    入口，讓路人行走，必須設置必要的障礙物，以阻斷車輛失
    速與違規狀況，在人行道上必須設置一定的公共設施帶，如
    景觀植栽及路燈、變電箱、電信箱及車阻以作為保障行人之
    用及生活所需，上訴人指稱會與車爭道，因未按照實際出入
    口進出，故會導致此情形，所以公所在保障行人在人行道上
    的安全亦設置相關的車阻以維安全，上訴人所指鐵鍊部分原
    本即非供行人穿越之用，故被上訴人拒絕賠償。現在拆除是
    行政院營建署補助工程款改善人行道機車位不足情形以及公
    園景觀所作的補助。
  (二)為此，請求駁回上訴人之訴。
三、原審判決駁回上訴人之訴，上訴人不服提起上訴，聲明：(一)
    原判決庫廢棄，(二)被上訴人應給付上訴人21萬2596元。被上
    訴人對於上訴人之上訴則聲明：上訴駁回。
四、兩造不爭執之事實：
  (一)被上訴人為台北縣中和市823 紀念公園周圍14個出入口間所
    設置鐵鍊及ㄇ型鐵架之管理機關。
  (二)被上訴人於96年9 月8 日自台北縣永和市○○路144 巷口橫
    跨台北縣中和安樂路，欲至上開路段144 巷口正對面之823
    紀念公園，而遭823紀念公園周圍所設置之鐵鍊拌倒。
  (三)台北縣中和市823 紀念公園正對安樂路144 巷口之左右兩側
    均設有1 個出入口，即如本院卷第71頁所示附圖之第10、9
    號兩個出入口，第9 號出入口（即右側出入口）距安樂路14
    4 巷口約57公尺，第10號出入口（即左側出入口）距安樂路
    144 巷口約35公尺（詳本院卷第67-68 、70頁）。
五、本件爭點與本院判斷：
  (一)按得依國家賠償法第3 條第1 項規定請求賠償者，係以被害
    人之生命、身體或財產所受損害，與公有公共設施在設置或
    管理上之欠缺，有相當因果關係者為限。而公有公共設施依
    其物之性質，原有一定之使用目的及使用方法，如個人擅自
    違反公共設施之使用目的及方法致受有傷害，此項違反使用
    目的及使用方法之個人冒險行為所生損害，難令國家負賠償
    責任。
  (二)查台北縣中和市823 紀念公園周圍原設置14個出入口，其餘
    非屬出入口處則設置鐵鍊及ㄇ型鐵架，以防止汽車駛入或機
    車停放於公園旁之人行道上，上開鐵鍊及ㄇ型鐵架之設置之
    目的固在阻絕汽機車駛入或停放於公園周圍之人行道上，以
    利行人得順暢行走於公園周圍之人行道上，但同時亦對於欲
    自公園周圍外側車道或汽機車停車位逕行穿越公園周圍人行
    道之行人構成障礙，然被上訴人已於823 紀念公園周圍設置
    14個出入可，1 號至14號出入口間各個出入口之距離分別為
    10、56、79、105 、40、24、51、16、92、212 、11、120
    、30、75、6 公尺，有分區索引圖及現場照片各1 份在卷足
    憑（詳本院卷第65-71 頁），則自823 紀念公園周圍欲通行
    出入口進入公園最長之步行距離最長為106 公尺（計算式：
    212/2=106 ），已提供對於跨越鐵鍊及ㄇ型鐵架有所障礙者
    合理之通行公園路徑，則被上訴人對於上開鐵鍊及ㄇ型鐵架
    之設置與管理，難認有何欠缺。
  (三)上訴人雖主張：被上訴人違法於人行道上設置ㄇ型桿及鐵鍊
    路障，導致行人絆倒、殘障輪椅無法進入於先，對於公有公
    共設施之管理自有欠缺云云。惟按「園周圍境界線，以植物
    或設置適當穿透性之圍護物」，台北縣中和市公園自治條例
    第4 條定有明文，而823 紀念公園周圍之ㄇ型桿及鐵鍊均為
    穿透性之圍護物，其設置有法令上之依據，不能認係被上訴
    人非法設置。又行人如無法順利跨越該ㄇ型桿及鐵鍊，自應
    循被上訴人所規劃之14個出入口進行823 紀念公園，尤其係
    坐輪椅之殘障者更不宜不走14個出入口前之斑馬線而徑從車
    道穿越公園，不能據此認系爭ㄇ型桿及鐵鍊之設置與管理有
    欠缺。況上訴人亦自承在該處居住已三十餘年，亦知他人曾
    在該處跌倒，則其不由先行至大門處，再橫越馬路之方式進
    入公園，仍為以一時之便利而欲以跨越該設施之方式進入公
    園時，自應提高其注意，現上訴人自行跨越該設施，因疏於
    注意而受有上開之傷害，顯係違反公共設施之使用目的及方
    法致受有傷害，此項違反使用目的及使用方法之個人冒險行
    為所生損害，難令國家負賠償責任。
  (四)綜上所述，上訴人以系爭路障及鐵鍊屬公有之公共設施，因
    設置或管理有欠缺，致其身體受有損害為由，依國家賠償法
    第3 條第1 項規定，請求被上訴人負損害賠償責任，於法顯
    屬無據。
六、從而，上訴人依據國家賠償法第3 條第1 項之規定，請求被
    上訴人賠償21萬2596元，為無理由，應予駁回。原審為上訴
    人敗訴之判決，並無不合。上訴意旨指摘原判決不當，求予
    廢棄改判，為無理由，應予駁回。
七、據上論結，本件上訴為無理由，依民事訴訟法第436 條之1
    第3 項、第449 條第1 項、第78條，判決如主文。
中    華    民    國    99    年    6     月    30    日
                  民事第三庭    審判長法  官  朱耀平
                                      法  官  徐玉玲
                                      法  官  何君豪
以上正本證明與原本無異。
本件不得上訴。
中    華    民    國    99    年    6     月    30    日
                                      書記官  黃琴茜

司法院資訊處製作；財團法人民間司法改革基金會備份。
